【裁判字號】    92,金上訴,1081
【裁判日期】    920715
【裁判案由】    違反洗錢防制法
【裁判全文】
臺灣高等法院臺中分院刑事判決            民國九十二年度金上訴字第一○八一號
    上  訴  人
    即  被  告  丁○○
右上訴人因違反洗錢防制法案件，不服臺灣臺中地方法院中華民國九十二年五月七日
第一審判決（民國九十二年度易字第一一三三號，起訴案號：臺灣臺中地方法院檢察
署民國九十一年度偵字第一三一五四號），提起上訴，本院判決如左：
    主      文
原判決撤銷。
丁○○洗錢，處有期徒刑陸月，如易科罰金，以參佰元折算壹日。
    事      實
一、丁○○於民國（下同）九十一年五月上旬某日，知悉一般人不自行至金融機構開
    立存款帳戶使用，反而向他人收購或借用存款帳戶，顯係欲將之作為掩飾或隱匿
    因自己或他人重大犯罪所得財物或財產上利益使用，竟基於洗錢之犯意，在不詳
    地點，將其於九十一年四月三十日，在臺中縣太平市○○○路二五號「太平郵局
    」所開立之帳號：00000000號郵政儲金帳戶及帳號：00000000
    000000號郵政存簿儲金帳戶之存摺、印鑑章及金融卡並告知密碼，交付予
    姓名年籍均不詳之成年女子使用。(一)、於九十一年四月底，急需貸款之戊○○在
    自由時報之分類廣告上，看見由自稱「許雯祺」、真實姓名年籍均不詳之成年女
    子所刊登之「臺新銀行信貸」廣告後，乃撥打廣告上之聯絡電話：000000
    0000號，去電與該名成年女子聯絡，表示欲貸款五十萬元，並依該名成年女
    子之指示，傳真相關資料予該名成年女子。嗣由該名成年女子來電告知戊○○：
    「申請之貸款業經核准，但須先匯付二萬五千四百八十元之手續費。」致使戊○○陷於錯誤，而先後於九十一年五月十六日上午十一時五十六分許、同年月十七
    日中午十二時二十六分許，分別將六千八百八十元、一萬八千六百元，轉帳匯入
    丁○○上開郵政劃撥儲金帳戶內。嗣因該名成年女子並未將五十萬元貸付予戊○○，戊○○始知受騙。(二)、於九十一年五月十三日，急需貸款之乙○○在中國時
    報之分類廣告上，看見由姓名年籍均不詳之成年女子所刊登之「萬泰內部銀行」
    廣告後，乃撥打廣告上之聯絡電話：0000000000號，去電與該名成年
    女子聯絡，表示欲貸款四十萬元，並由該名成年女子告知乙○○：「申請之貸款
    業經核准，但須先匯付三萬零八十元之手續費。」致使乙○○陷於錯誤，而先後
    於九十一年五月十三日中午十二時許、下午二時十七分許、下午二時五十五分許
    ，分別將四千八百八十元、一萬二千六百元、一萬二千六百元，轉帳匯入丁○○
    上開郵政劃撥儲金帳戶內。嗣因該名成年女子並未將四十萬元貸付予乙○○，乙○○始知受騙。(三)、於九十一年四月二十四日，急需貸款之己○○在中國時報之
    分類廣告上，看見由自稱「洪秀妹」、真實姓名年籍均不詳之成年女子所刊登之
    「萬泰個人信貸」廣告後，乃撥打廣告上之聯絡電話：0000000000號
    ，去電與該名成年女子聯絡，表示欲貸款二十萬元，並由該名成年女子告知己○○：「申請之貸款業經核准，但須先匯付一萬七千四百八十元之手續費。」致使
    己○○陷於錯誤，而先後於九十一年五月十三日上午十時五十三分許、下午一時
    三十五分許，分別將四千八百八十元、一萬二千六百元，轉帳匯入丁○○上開郵
    政劃撥儲金帳戶內。嗣因該名成年女子並未將二十萬元貸付予己○○，己○○始
    知受騙。(四)、於九十一年五月二日中午，急需貸款之庚○○，在臺北縣新莊市某
    處，經由自稱「高惠君」、姓名年籍均不詳之成年女子主動搭訕，表示可代為向
    玉山商業銀行申請貸款。於同年月四日，該名成年女子即主動來電告知庚○○：
    「申請之貸款業經核准，但須先匯付十四萬零二百八十元之手續費。」致使乙○○陷於錯誤，而先後於九十一年五月十日上午十時十一分許、下午四時四十六分
    許、同年月十一日上午九時二十二分許、同年月十三日下午一時十一分許，分別
    將五千二百八十元、一萬三千六百元、一萬三千六百元、五萬元，轉帳匯入丁○○上開郵政劃撥儲金帳戶內。嗣因該名成年女子並未依約貸款予庚○○，庚○○
    始知受騙。(五)、於九十一年四月十九日，急需貸款之甲○○○在中國時報之分類
    廣告上，看見由自稱「洪秀妹」、真實姓名年籍均不詳之成年女子所刊登之「萬
    泰個人信貸」廣告後，乃撥打廣告上之聯絡電話：0000000000號，去
    電與該名成年女子聯絡，表示欲辦理貸款，並由該名成年女子告知甲○○○：「
    申請之貸款業經核准，但須先匯付二萬八千五百二十元之手續費。」致使甲○○○陷於錯誤，而先後於九十一年五月十日上午十一時四十五分許、下午二時三十
    四分許、下午三時三分許，分別將三千三百二十元、一萬二千六百元、一萬二千
    六百元，轉帳匯入丁○○上開郵政劃撥儲金帳戶內。嗣因該名成年女子並依約貸
    款予甲○○○，甲○○○始知受騙。
二、案經被害人戊○○、乙○○、己○○、庚○○及甲○○○等五人（以簡稱告訴人
    戊○○等五人）分別訴由臺中縣警察局霧峰分局報請臺灣臺中地方法院檢察署檢
    察官偵查起訴。
    理      由
一、原審法院訊據上訴人即被告丁○○（以下稱被告）固承認：上開郵政劃撥儲金帳
    戶及郵政存簿儲金帳戶，均為其所開立。嗣其所開立之上開郵政劃撥儲金帳戶之
    存摺、印鑑章及金融卡並告知密碼，先後由上開姓名年籍均不詳之成年女子等，
    共同持以充作向告訴人戊○○、乙○○、己○○、庚○○及甲○○○等五人詐欺
    取財所用之事實，惟被告矢口否認有何洗錢之犯行，辯稱：上開郵政劃撥儲金帳
    戶之相關資料及郵政存簿儲金帳戶之存簿（含密碼）及金融卡，均已於九十一年
    五月三日，因其將之置放在機車置物箱內，而遭不詳之人竊取。其並無將上開郵
    政劃撥儲金帳戶及郵政存簿儲金帳戶之存摺、印章及金融卡，交付予不詳成年女
    子使用等語。
二、惟查：
  (一)、告訴人戊○○等五人曾先後於右揭時地，遭上開不詳姓名之成年女子等共同以
      上開詐術，致使渠等五人分別陷於錯誤，因而分別誤匯上開款項，至被告所開
      立之上開郵政劃撥儲金帳戶內等事實，業據告訴人戊○○等五人分別於警詢時
      指述綦詳，並有被告開立上開郵政劃撥儲金帳戶及郵政存簿儲金帳戶之申請資
      料二件、郵政劃撥儲金存款收據十四紙、報紙二紙在卷可稽。
  (二)、I被告於警詢時辯稱：我於九十一年四月三十日，開立上開郵政劃撥儲金帳戶
      ，係欲將之作為經營礦泉水生意使用，並非要將之交付予他人使用等語（見偵
      查卷第一一頁）。然被告所經營之礦泉水業務已於九十一年五月初結束，且並
      無任何客戶利用上開郵政劃撥存款儲金帳戶，匯款予其等情，業據被告於警詢
      時供明承認無訛（見偵查卷第一一頁），並有臺灣中區郵政管理局九十一年七
      月三十日支九一字第五○六○○二八四四號函所檢送之對帳戶二紙在卷可憑（
      見偵查卷第一八七頁至第一八九頁）。由此足見被告上開所辯，顯與常情有違
      ，應係嗣後推諉之詞。II、另劃撥郵政儲金帳戶不使用存摺，且不得申請金融
      卡。劃撥帳戶提款方式為：（一）填寫提款單限於指定郵局提款。（二）劃撥
      帳戶本人有存簿儲金帳戶且申請金融卡，可申請以金融卡提領劃撥帳戶存款或
      轉帳等情，有上開臺灣中區郵政管理局函一紙在卷可稽（見偵查卷第一七九頁
      ）。基此，倘依被告所辯，其既係早於九十一年五月三日，即已發現上開郵政
      劃撥儲金帳戶之相關資料及郵政存簿儲金帳戶之存摺（含密碼）、印鑑章、金
      融卡，遭不詳之人竊取，其不僅未報警察機關偵查處理，亦未即時向太平郵局
      申請掛失止付，反而遲至九十一年五月十三日，僅以電話語音方式，掛失得以
      印鑑方式，提領上開郵政劃撥儲金帳戶存款，卻未一併掛失上開儲金帳戶之存
      摺及金融卡，致使上開郵政劃撥儲金帳戶，僅不得持原印鑑至指定太平郵局填
      寫提款單提款，但仍得以金融卡方式，提領該郵政劃撥儲金帳戶內存款或轉帳
      。從而，自九十一年五月九日起，至同年月二十日止，上開郵政劃撥儲金帳戶
      乃由不詳姓名成年女子，利用上開金融卡提領存款共計十次。直至九十一年五
      月二十日，始經警察人員通知郵局，禁止該郵政劃撥儲金帳戶之提款作業等情
      ，有上開臺灣中區郵政管理局函所檢立附之查詢帳戶歷史基本資料一紙在卷可
      憑（見偵查卷第一八○頁）。由此足認被告僅掛失印章，且遲至發現遭不詳之
      人竊取後之十日，始為掛失之行為，顯與一般人於遺失帳戶之印章、存摺及金
      融卡時，均會一併掛失止付，且會立即掛失之常情有悖。是被告上開所辯，應
      係事後卸責之詞，不足採信。III、另參以被告於檢察官偵查中辯稱：上開印章
      與上開郵政劃撥儲金帳戶之相關資料及郵政存簿儲金帳戶之存簿（含密碼）、
      金融卡，同時遭不詳之人竊取等語（見偵查卷第四一頁、第四九頁），但於原
      審法院審理時，卻改辯稱：印章並未與上開郵政劃撥儲金帳戶之相關資料及郵
      政存簿儲金帳戶之存簿（含密碼）、金融卡放一起，而遭人竊取等語，及其於
      警詢及檢察官偵查中，就遺失上開郵政劃撥儲金帳戶及郵政存簿儲金之印章、
      存摺及金融卡之時間，及向郵局辦理掛失手續之時間及範圍，先後供述不一，
      益徵其上開所辯，洵屬嗣後推卸之詞，尚無足取。基上所述，應堪認上開郵政
      劃撥儲金帳戶及郵政存簿儲金帳戶之存摺、印章及金融卡，乃係被告於九十一
      年五月上旬某日，在不詳地點，交付予不詳之成年人使用，而非遭不詳之人所
      竊取無訛。
  (三)、次按掩飾或隱匿因自己或他人重大犯罪所得財物或財產上利益，係屬（修正前
      ）洗錢防制法第二條第一款規定所稱之「洗錢」；又依同法第三條第一項第五
      款規定，刑法第三百四十條之常業詐欺罪，係屬該法所稱「重大犯罪」。查：
      自政府開放金融業申請設立後，金融機構大量增加，使一般人申請存款帳戶極
      為容易且便利，未設有資格限制。故除非存款帳戶使用人欲將存款帳戶充作犯
      罪之用，否則一般充作正常使用之存款帳戶，並無向他人收購或借用之必要，
      此乃人民均知之常識。況坊間新聞媒體，對於不肖犯罪集團常大量收購或借用
      存款帳戶後，再持以供作犯罪使用，藉此逃避檢警查緝之情事，亦多所報導。
      準此，被告對於：其將上開郵政劃撥儲金帳戶及郵政存簿儲金帳戶之印章、存
      摺及金融卡，交付予他人使用，而該他人係欲將之充作掩飾或隱匿因自己或他
      人犯罪所得財物或財產上利益之用等情，難諉為不知。
  (四)、再者，由告訴人戊○○等五人先後遭上開成年女子等人分別詐欺取財之手法、
      態樣及犯罪所得等情狀，應堪認該等成年女子，確有恃詐欺取財所得維生之常
      業事實。綜上，本件事證明確，被告犯行堪予認定。
三、核被告所為，係犯洗錢防制法第九條第一項洗錢罪。公訴意旨誤以被告所為，係
    犯刑法第三十條第一項、第三百三十九條第一項幫助詐欺取財罪，尚有未洽。惟
    檢察官起訴基本事實同一，原審法院及本院自應予審判，並變更其起訴法條。原
    審法院認被告犯罪事證明確，予以論罪科刑，固非無見。惟查：洗錢防制法雖經
    修正，並經總統於九十二年二月六日公布，惟修正洗錢防制法第十五條規定，本
    法自公布後六個月施行（見九十二年二月六日第六五○五號總統府公報第七十頁
    至第七十四頁）。修正之洗錢防制法應於九十二年八月六日發生效力，本件原審
    法院九十二年五月七日判決時，尚未發生效力，自不生新、舊法比較問題，原審
    法院認洗錢防制法於九十二年二月六日修正公布，於同年月八日生效。修正後洗
    錢防制法第九條第二項洗錢罪之法定刑「七年以下有期徒刑，得併科新台幣五百
    萬元以下罰金」，較修正前該法條第九條第一項洗錢罪之法定刑「五年以下有期
    徒刑，得併科新台幣三百萬元以下罰金」為重，經比較新舊法後，應以舊法即修
    正前洗錢防制法第九條第一項規定，對被告有利，爰依刑法第二條第一項但書規
    定，適用有利於被告之修正前洗錢防制法第九條第一項規定對被告論科，尚有違
    誤。被告不服原審判決提起上訴，其上訴狀並未敘明不服原審判決之理由，亦未
    於本院審判中到庭陳述上訴理由，其上訴雖無理由，惟原審判決既有上開之可議
    ，自應由本院將原審判決撤銷改判。爰審酌被告正值青壯，國中畢業，竟將前開
    太平郵局郵政儲金存款帳戶提供不詳姓名成年女子洗錢逃避犯罪之查緝，嚴重破
    壞社會治安及有礙金融秩序，惟其犯罪手段尚屬平和、暨犯罪後否認犯行、態度
    不佳等一切情狀，仍量處如主文第二項所示之刑，併諭知易科罰金之折算標準。
    被告經本院合法傳喚，無正當理由，於本院審判期日不到庭，爰不待其陳述，逕
    行判決，併予敘明。
四、據上論結：應依刑事訴訟法第三百六十九條第一項前段，第三百六十四條，第二
    百九十九條第一項前段，第三百條，第三百七十一條，洗錢防制法第九條第一項
    ，刑法第十一條前段，第四十一條第一項前段，罰金罰鍰提高標準條例第二條，
    判決如主文。
本案經檢察官丙○○到庭執行職務。
中      華      民      國      九十二     年     七      月    十五    日
                                臺灣高等法院臺中分院刑事第一庭
                                      審判長法  官  陳  紀  綱
                                            法  官  陳  登  源
                                            法  官  方  艤  駐
右正本證明與原本無異。
如不服本判決應於收受送達後十日內向本院提出上訴書狀，其未敘述上訴之理由者並
得於提起上訴後十日內向本院補提理由書（均須按他造當事人之人數附繕本）。
                                            書記官  江  玉  萍
中      華      民      國      九十二     年     七      月    十六    日
附錄本案論罪科刑法條：
（修正前）洗錢防制法第九條第一項：
洗錢者，處五年以下有期徒刑，得併科新臺幣三百萬元以下罰金。
                                                                        Ｒ


司法院資訊處製作；財團法人民間司法改革基金會備份。
